ACORDAO-COMPLETO-2364173

ACÓRDÃO 6621/2019 ATA 26/2019 - PRIMEIRA CÂMARA

VISTOS, relatados e discutidos estes autos que tratam de atos de concessão de pensão civil, emitidos pelo então Centro Federal de Educação Tecnológica da Paraíba;
ACORDAM os Ministros do Tribunal de Contas da União, reunidos em Sessão da 1ª Câmara, nos termos dos arts. 71, inciso III, da Constituição Federal, 1º, inciso V, e 39, inciso II, da Lei 8.443/1992 e 260, §1º, do RITCU e ante as razões expostas pelo Relator, em:
9.1. considerar ilegais e recusar registro aos atos de pensão civil instituídos por Alci de Holanda Chacon (XXX.611.404-XX) em favor de Maria da Costa Pessoa (XXX.973.584-XX) ; e Jairo Barbosa de Araújo (XXX.592.004-XX) em favor de Iolanda Cortes de Araujo (XXX.257.994-XX) ;
9.2. dispensar a devolução dos valores indevidamente recebidos até a data da ciência pelo Instituto Federal de Educação, Ciência e Tecnologia da Paraíba, do presente acórdão, com base no Enunciado 106 da Súmula da Jurisprudência do TCU;
9.3. determinar ao Instituto Federal de Educação, Ciência e Tecnologia da Paraíba, com base no art. 45 da Lei 8.443/1992, que:
9.3.1. faça cessar os pagamentos decorrentes dos atos impugnados, excluindo as parcelas judiciais de plano econômico na pensão instituída em favor de Maria da Costa Pessoa, e realizando o devido ajuste na rubrica judicial de quintos nos proventos da pensão instituída em favor de Iolanda Cortes de Araujo, comunicando ao TCU, no prazo de quinze dias as providências adotadas, nos termos do art. 262, caput, do Regimento Interno do TCU, art. 8º, caput, da Resolução-TCU 206/2007 e 19, caput, da Instrução Normativa-TCU 78/2018;
9.3.2. cadastre novos atos, livres das irregularidades apontadas, submetendo-os ao TCU no prazo de trinta dias, nos termos dos arts. 262, § 2º, do Regimento Interno do TCU e 19, § 3º, da Instrução Normativa-TCU 78/2018;
9.3.3. cadastre, no e-Pessoal, o ato de concessão de pensão civil emitido em favor de Iolanda Cortes de Araujo (CPF: XXX.257.994-XX) , pensionista de Jairo Barbosa de Araujo (CPF: XXX.592.004-XX) , relativo ao outro cargo de professor ocupado pelo instituidor (vínculo da matrícula 6273497) ;
9.3.4. comunique às interessadas, o teor desta decisão, alertando-as de que o efeito suspensivo proveniente da interposição de eventuais recursos não as eximem da devolução dos valores percebidos indevidamente após as respectivas notificações, caso os recursos não sejam providos;
9.3.5. no prazo de 30 (trinta) dias, contados da ciência desta decisão, envie a este Tribunal documentos comprobatórios de que as interessadas foram informadas do julgamento deste Tribunal;
9.4. Determinar à Sefip que monitore o cumprimento das determinações especificadas no item 9.3 e nos subitens da presente deliberação.

Ato de concessão de pensão civil emitido pelo então Centro Federal de Educação Tecnológica da Paraíba.

Primeira Câmara

Instituto Federal de Educação, Ciência e Tecnologia da Paraíba.

3. Interessadas: Iolanda Cortes de Araujo (XXX.257.994-XX); Maria da Costa Pessoa (XXX.973.584-XX).

13.1. Ministros presentes: Benjamin Zymler (na Presidência), Bruno Dantas e Vital do Rêgo (Relator).
13.2. Ministro-Substituto presente: Weder de Oliveira.

ACORDAO-COMPLETO-2392880

Acórdão 3397/2022 - Primeira Câmara

MARIA DA COSTA PESSOA

VITAL DO RÊGO

Adoto como relatório, com os devidos ajustes de forma, a instrução de peça 17, elaborada no âmbito da Secretaria de Fiscalização de Pessoal, com a qual, se manifestou de acordo, o corpo gerencial daquela unidade técnica especializada (peça 18) , a seguir transcrita:
INTRODUÇÃO
1.	Trata-se de atos de concessão inicial de pensão civil de Alci de Holanda Chacon e Jairo Barbosa de Araújo, ex-servidores do Centro Federal de Educação Tecnológica da Paraíba - MEC (Cefet/PB) .
2.	Os atos foram submetidos, para fim de registro, à apreciação do Tribunal de Contas da União (TCU) , de acordo com o art. 71, inciso III, da Constituição Federal. O cadastramento e a disponibilização ao TCU ocorreram por intermédio do Sistema de Apreciação e Registro de Atos de Admissão e Concessões, na forma dos arts. 2º, caput e incisos I a VI, e 4º, caput, da Instrução Normativa-TCU 78/2018.
3.	Ao benefício pensional instituído pelo Sr. Alci de Holanda Chacon habilitaram-se Francisca Cordeiro Franklin e Maria da Costa Pessoa (na condição de companheiras) .
4.	Ao benefício pensional instituído pelo Sr. Jairo Barbosa de Araújo habilitou-se Iolanda Cortes de Araujo (na condição de viúva) .
HISTÓRICO
5.	Inicialmente, com o intuito de sanear o processo, e com vistas a assegurar a oportunidade do uso das garantias constitucionais do contraditório e da ampla defesa às pensionistas, esta Unidade Técnica encaminhou diligência ao órgão de origem (peça 1) e oitiva às interessadas (peça 2) , para que se manifestassem sobre as seguintes irregularidades:
a) em relação à pensão instituída por Jairo Barbosa de Araújo, no cargo de matrícula 6273497 - recebimento de rubrica judicial de planos econômicos (R$ 217,68) , e no cargo de matrícula 0273497 - recebimento de rubrica judicial quintos/décimos de FG-4, paga em valor superior ao permitido, nos termos das referências estabelecidas pelo Acórdão 4447/2011-TCU-Segunda Câmara;
b)  referente à pensão instituída por Alci de Holanda Chacon - insuficiência na comprovação de pensão concedida, concomitantemente, para duas beneficiárias na condição de companheira, e recebimento de rubricas judiciais de planos econômicos.
6.	Na referida diligência, também foi solicitado o encaminhamento de cópias:
a) da memória de cálculo da parcela referente aos quintos/décimos de funções comissionadas, pagos mediante ordem judicial (DECISAO JUDICIAL TRANS JUG APO) , e da petição inicial, da sentença, da certidão de trânsito em julgado e das demais informações referentes ao pagamento da parcela relativa à incorporação de quintos de FC, informando, em especial, a situação atual de tal ação, em relação à pensão instituída por Jairo Barbosa de Araújo, para o cargo de matrícula 0273497;
b) da decisão judicial, se houver, que tenha reconhecido a união estável a uma das companheiras e a comprovação da companheira que convivia com o instituidor na data do óbito, conforme exigido pelo Acórdão 731/2010-TCU-Primeira Câmara, de relatoria do Ministro Augusto Nardes, em relação à pensão instituída por Alci de Holanda Chacon.
7.	O Cefet/PB atendeu a diligência (peças 10-11) e as pensionistas Francisca Cordeiro Franklin (peça 4) e Maria da Costa Pessoa (peça 5) e Iolanda Cortes de Araujo (peça 8) responderam às respectivas oitivas.
EXAME TÉCNICO
Das constatações
8.	Do exame da ficha financeira extraída do Siape (peça 12) , verificou-se que a beneficiária Francisca Cordeiro Franklin, habilitada na condição de companheira, na pensão deixada por Alci de Holanda Chacon, faleceu em 30/4/2014, sendo assim, excluída do benefício pensional.
9.	Ainda em consulta à ficha Siape, detectou-se a inclusão indevida, no benefício de partida, das parcelas judiciais de planos econômicos (UPP - 26,05%, no valor de R$ 848,14; Plano Bresser - 26,06%, no valor de R$ 848,47, e diferença de URP - 25,51%, no valor de R$ 688,14) , na pensão instituída por Alci de Holanda Chacon, e pagas atualmente nos proventos da pensionista Maria da Costa Pessoa.
10.	 Por fim, observou-se a inclusão indevida, no benefício de partida, da rubrica judicial de plano econômico (R$ 217,68) , para o cargo de matrícula 6273497, e da rubrica judicial quintos/décimos de FG-4 (R$ 9.611,00) , paga em valor superior ao permitido pelo TCU, para o cargo de matrícula 0273497, na pensão instituída por Jairo Barbosa de Araújo, e pagas atualmente nos proventos da pensionista Iolanda Cortes de Araujo. O ato deste processo diz respeito ao vínculo de matrícula 0273497.
Da pensão instituída por Alci de Holanda Chacon (pensionista: Maria da Costa Pessoa)  
11.	 Em atendimento à oitiva (peça 5) , a interessada informou que o instituidor da pensão ingressou, no ano de 1989, com a ação ordinária n. 89.942-7, junto à 1ª Vara da Justiça Federal de João Pessoa, solicitando o pagamento dos percentuais de 26,06% e 26,05% (URP) , aplicados cumulativamente sobre a totalidade das parcelas remuneratórias que integram o salário, sendo a sentença proferida favorável ao seu pedido.
12.	 A pensionista alegou, também, que qualquer alteração que o TCU venha a fazer em sua pensão, incorrerá em ofensa ao princípio da coisa julgada.
13.	 A argumentação apresentada pela Sra. Maria da Costa Pessoa não merece acolhida, conforme se verifica a seguir. 
Da coisa julgada
14.	 Relativamente aos argumentos da interessada no sentido de que foi desrespeitado o instituto da coisa julgada, note-se que nos atos de aposentadoria, por serem complexos, o termo inicial da caducidade deve ser contado a partir da deliberação proferida pelo Tribunal e não da prática do ato original. Aliás, registre-se que esse tem sido o entendimento consolidado não só pela melhor doutrina, mas também pela jurisprudência do Supremo Tribunal Federal, conforme ficou assentado no MS 24.997-8/DF, no MS 24.958-7/DF e no MS 25.015-1/DF.
15.	 Ademais, no que se refere às parcelas judiciais de planos econômicos, vale expor aqui o entendimento do TCU sobre o tema.
Parcelas judiciais referentes a planos econômicos (URP - 26,05%, Plano Bresser - 26,06%, etc.) 
16.	 O TCU tem por indevido o pagamento dessas parcelas, mesmo que amparados por sentença judicial. Quanto a essa questão, é entendimento pacífico nesta Corte que os pagamentos dos percentuais relativos a planos econômicos, como no caso em análise, não se incorporam indefinidamente aos vencimentos, pois têm natureza de antecipação salarial, sendo devidos somente até a reposição das perdas salariais havidas até então, o que ocorre na primeira data-base seguinte àquela que serviu de referência ao julgado. Nesse sentido, são os seguintes arestos desta Corte: Acórdão 398/2004-TCU-Plenário, Decisão Plenária 138/2001, Acórdãos 1.910/2003 e 2.169/2003, ambos da 1ª Câmara, Decisões 117 e 118/2002, da 2ª Câmara, e Decisões 231, 280, 313 e 331/2002, da 1ª Câmara, dentre inúmeros outros julgados do TCU.
17.	 Assim, no que se refere ao pagamento de percentuais relativo a planos econômicos, a jurisprudência deste Tribunal, a exemplo do paradigmático Acórdão 2161/2005-TCU-Plenário, de relatoria do Ministro Walton Alencar Rodrigues, cristalizou-se no sentido de que: 1) o pagamento destacado de vantagem decorrente de plano econômico deferida por sentença judicial não deve extrapolar a data-base seguinte à que serviu de referência ao julgado; 2) vantagem decorrente de plano econômico não se incorpora à remuneração, a menos que orientação em sentido contrário esteja expressamente fixada na decisão judicial que a concedeu; 3) quando a sentença judicial determinar expressamente incorporação de vantagem decorrente de plano econômico à remuneração, tal parcela deve ser paga sob forma de vantagem pessoal nominalmente identificada (valores, e não percentuais) , sujeita exclusivamente aos reajustes gerais do funcionalismo e sem incidência do respectivo percentual sobre qualquer outra parcela.
18.	 Nesse sentido, prospera a posição firmada por ocasião da prolação do Acórdão 1857/2003-TCU-Plenário, de relatoria do Ministro Adylson Motta, de que, 
excetuada a hipótese de a decisão judicial haver expressamente definido que a parcela concedida deva ser paga mesmo após o subsequente reajuste salarial, deve prevalecer a justa Súmula nº 322 do TST, cabendo a este Tribunal de Contas considerar ilegal o ato concessório, determinando a sustação dos pagamentos indevidos.
19.	 A adoção de tal solução por parte do TCU constitui efetiva defesa da coisa julgada, pois estender o pagamento de parcelas antecipadas para além da data-base, sem expressa determinação judicial nesse sentido, seria extrapolar os limites do próprio julgado, consistindo em erro do gestor de pessoal na execução da ordem judicial.
20.	 No caso da interessada, apesar de a parcela questionada estar sendo paga em valores nominais, não se atendeu plenamente aos requisitos do Acórdão 2161/2005-TCU-Plenário, visto que não foram realizadas as devidas absorções por ocasião das reestruturações ocorridas na carreira do instituidor. 
21.	 Como mencionado, essas parcelas têm natureza de antecipação de remuneração e as reestruturações posteriores da carreira do instituidor implicaram reajustes superiores aos percentuais obtidos judicialmente. 
22.	 Assim, cabe proposta de ilegalidade do ato ora em análise e absorção das parcelas irregulares, nos valores de R$ 1.696,61 (R$ 848,14 + R$ 848,47) e R$ 688,14.
Da pensão instituída por Jairo Barbosa de Araújo (pensionista: Iolanda Cortes de Araujo) 
23.	 Em resposta à oitiva (peça 8) , a beneficiária informou que, em relação à parcela judicial de quintos/décimos, ingressou com ação cautelar junto à Justiça Federal da Paraíba, objetivando garantir a percepção da parcela incorporada de quintos com base na Portaria 474/1987. A interessada juntou cópia da referida ação cautelar n. 2000.02.00.03747-1, já transitada em julgado (peça 8, p. 49-59) , que tramitou perante a Justiça Federal da Paraíba, garantindo o pagamento das funções comissionadas aos integrantes na forma determinada pela Portaria 474/1987.
24.	 No tocante à incorporação de função pelo instituidor, consta nos proventos da beneficiária (peça 12) , a rubrica de decisão judicial no valor de R$ 9.611,00, cujo valor é bem superior ao permitido pelo TCU.
25.	 Examinando-se o ato Sisac de aposentadoria do instituidor (peça 13) , verifica-se que o interessado obteve direito a incorporação de 5/5 de FG-4.
26.	 Com relação à rubrica judicial dos quintos/décimos calculados de acordo com a Portaria MEC 474/1987, dada a complexidade do tema, vale aqui expor o entendimento do Tribunal.
Dos quintos/décimos de FC e FG
27.	 De acordo com a firme jurisprudência do TCU, é legítima a incorporação de quintos de função comissionada (quintos de FC) com base nos critérios definidos pela Portaria - MEC 474/1987. Contudo, é ilegítima a inclusão na base de cálculo da vantagem os reajustes concedidos pelas leis subsequentes que reestruturaram as carreiras das instituições federais de ensino ao longo do tempo, a teor do Acórdão 1283/2006-TCU-Segunda Câmara. 
28.	 As sentenças judiciais que garantem a percepção das funções comissionadas com base na Portaria - MEC 474/1987 não determinam que a vantagem do artigo 193 da Lei 8.112/1990 ou os quintos da função correspondente (art. 62 da Lei 8.112/1990) devam ser calculados para sempre com base nos parâmetros da Portaria - MEC 474/1987, mesmo sobre novos planos de carreira, e incluindo vantagens criadas posteriormente.
29.	 Se as sentenças judiciais determinassem esse modo de cálculo, equivaleria a reconhecer direito adquirido a regime de vencimentos, o que é repelido pela jurisprudência do Supremo Tribunal Federal, a exemplo do RE 241.884-ES. 
30.	 As sentenças judiciais limitam-se a coibir decessos remuneratórios decorrentes da transformação das funções comissionadas (FC) em cargos de direção (CD) , conforme determinado pela Lei 8.168/1991. 
31. As razões pelas quais o TCU adotou esse entendimento estão muito bem explicadas no voto condutor do Acórdão 835/2012-TCU-Plenário, de relatoria do Ministro Augusto Nardes. Nesse acórdão, estão definidos os critérios para o cálculo das incorporações de quintos e opção dos servidores aposentados das instituições federais de ensino. São eles os seguintes: 
a) para os servidores que não ajuizaram ações judiciais (ou para os que o fizeram, mas não lograram êxito, em decisão transitada em julgado) , as parcelas de quintos com amparo na Portaria - MEC 474/1987, desde que tenham iniciado o seu exercício até 31/10/1991, devem ser pagas sob a forma de vantagem pessoal nominalmente identificada (VPNI) , ajustando-se o valor da parcela ao que era devido em 1/11/1991, data de eficácia da Lei 8.168/1991, atualizada, desde então, exclusivamente pelos reajustes gerais concedidos ao funcionalismo, conforme preceitua o art. 15, § 1º, da Lei 9.527/1997; 
b) para os servidores que obtiveram decisões judiciais favoráveis já transitadas em julgado, confirmadas em grau de recurso, os quintos de FC devem ser calculados adequando-se o valor nominal às condições deferidas na sentença, de modo que a quantia inicial seja apurada na data da publicação do provimento jurisdicional de 1º grau e, a partir daí, transformada em VPNI, atualizada, desde então, exclusivamente pelos reajustes gerais concedidos ao funcionalismo, conforme preceitua o art. 15, § 1º, da Lei 9.527/1997.
32.	 Vale lembrar que o cálculo das FC estava previsto no art. 2º da Portaria - MEC 474/1987, o qual estabelecia que: 
Art. 2º. As Funções Comissionadas são previstas no Anexo I, devendo ser exercidas em regime de tempo integral. 
Parágrafo Único. A remuneração das Funções Comissionadas previstas no Anexo I terá valor igual ao da remuneração do Professor Titular da carreira do Magistério Superior em regime de Dedicação Exclusiva, com Doutorado, acrescida dos percentuais a seguir especificados: 
FC-1 - 80% 
FC-2 - 65% 
FC-3 - 55% 
FC-4 - 40% 
FC-5 - 30% 
FC-6 - 20%. 
33.	 Tendo em vista as alterações de moedas ocorridas em julho de 1993 e junho de 1994, foi adotada a tabela de remuneração vigente em janeiro de 1995 como referência para o cálculo da referida VPNI.
34.	 As tabelas a seguir apresentam os valores da VPNI integral para cada FC e FG, conforme a jurisprudência do TCU (Acórdão 1915/2012-TCU-Plenário, relator Ministro Augusto Nardes) .
Tabela 1 - Funções Comissionadas (FC) 
	Função
	%
	Remuneração (*) 
	Valor do acréscimo
	Total da VPNI em 1995
	Índices (**) 
	Valor total da VPNI (5/5) 

	FC-1
	80
	3.169,37
	2.535,49
	5.704,86
	1,04535
	5.963,58

	FC-2
	65
	3.169,37
	2.060,09
	5.229,46
	1,04535
	5.466,61

	FC-3
	55
	3.169,37
	1.743,15
	4.912,52
	1,04535
	5.135,30

	FC-4
	40
	3.169,37
	1.267,74
	4.437,11
	1,04535
	4.638,34

	FC-5
	30
	3.169,37
	950,81
	4.120,18
	1,04535
	4.307,03

	FC-6
	20
	3.169,37
	633,87
	3.803,24
	1,04535
	3.975,72

	FC-7
	0
	3.169,37
	0
	3.169,37
	1,04535
	3.313,10

 (*) Remuneração do cargo de Professor Titular com dedicação exclusiva e doutorado em janeiro/1995 - vencimento mais GAE, no percentual de 160%, instituída pela Lei Delegada 13/1992, majorada pela Lei 8.676/1993.
 (**)  Aumentos lineares de 1995 a 2013 (1% + 3,5% = 1,01 x 1,035) .
Tabela 2 - Funções Gratificadas (FG) 
	NÍVEL
	VENCIMENTO (R$) 
	GADF (R$) 
	TOTAL (R$) 
	VALOR ATUAL (R$) *

	FG - 1
	77,40
	128,48
	205,88
	267,90

	FG - 2
	66,10
	109,73
	175,83
	228,80

	FG - 3
	54,76
	90,90
	145,66
	189,60

	FG - 4
	40,05
	66,48
	106,53
	138,60

	FG - 5
	30,81
	51,14
	81,95
	106,70

	FG - 6
	22,82
	37,88
	60,70
	79,00

	FG - 7
	21,78
	36,15
	57,93
	58,50

*Reajustado em 1% pela Lei nº 10.697/2003 e pelos 28,86% deferidos pela MP nº 2169-43/2001
35.	 Considerando-se a tabela 2 acima, o valor a ser pago referente à incorporação de 5/5 de FG-4 ao instituidor Jairo Barbosa de Araújo e, por conseguinte, à pensionista Iolanda Cortes de Araujo é R$ 138,60. Assim, comparando-se esse valor com o que a beneficiária recebe atualmente - R$ 9.611,00, conforme ficha Siape (peça 12) , denota-se que a interessada está percebendo a quantia de R$ 9.472,40 a maior.
36.	 Dessa forma, o ato deve ser julgado ilegal, sem prejuízo de se determinar ao Cefet/PB que faça o devido ajuste na rubrica em questão.
CONCLUSÃO 
37.	 Em razão do exposto, e tendo em vista as análises realizadas nos atos de concessão de pensão civil de Maria da Costa Pessoa e Iolanda Cortes de Araujo, esta Unidade Técnica conclui que os atos em tela devem ser considerados ilegais, com determinação ao Cefet/PB para que exclua as parcelas judiciais de plano econômico de Maria da Costa Pessoa e faça o devido ajuste na rubrica judicial de quintos nos proventos de Iolanda Cortes de Araujo.
38.	 Quanto aos valores já pagos, propõe-se dispensar a devolução, com fundamento no Enunciado 106 da Súmula da Jurisprudência do TCU.
39.	 Por fim, vale destacar que os atos em análise foram disponibilizados ao TCU em 2007 e 2008, há mais de cinco anos, portanto. Assim, fez-se necessária a instauração do contraditório, segundo o entendimento estabelecido no Acórdão 587/2011-TCU-Plenário, de relatoria do Ministro Valmir Campelo.
PROPOSTA DE ENCAMINHAMENTO
40.	 Ante o exposto, e com base nos arts. 71, inciso III, da Constituição Federal; 1º, inciso V, e 39, inciso II, da Lei 8.443/1992; 260, § 1º, do Regimento Interno do Tribunal de Contas da União, propõe-se:
a) considerar ILEGAIS e recusar o registro dos atos iniciais de pensão em favor de Maria da Costa Pessoa (CPF: XXX.973.584-XX) e Iolanda Cortes de Araujo (CPF: XXX.257.994-XX) ;
b) dispensar a devolução dos valores indevidamente recebidos até a data da ciência do acórdão que vier a ser prolatado, com base no Enunciado 106 da Súmula da Jurisprudência do TCU;
c) determinar ao Centro Federal de Educação Tecnológica da Paraíba - MEC, com base no art. 45 da Lei 8.443/1992, que:
c.1) faça cessar os pagamentos decorrentes dos atos impugnados, excluindo as parcelas judiciais de plano econômico de Maria da Costa Pessoa, e realizando o devido ajuste na rubrica judicial de quintos nos proventos de Iolanda Cortes de Araujo, comunicando ao TCU, no prazo de quinze dias, as providências adotadas, nos termos dos arts. 262, caput, do Regimento Interno do TCU e 8º, caput, da Resolução-TCU 206/2007;
c.2) cadastre novos atos, livres das irregularidades apontadas, submetendo-os ao TCU no prazo de trinta dias, nos termos dos arts. 262, § 2º, do Regimento Interno do TCU e 19, § 3º, da Instrução Normativa-TCU 78/2018;
c.3) cadastre ato de alteração no e-Pessoal em favor de Iolanda Cortes de Araujo (CPF: XXX.257.994-XX) , pensionista de Jairo Barbosa de Araujo (CPF: XXX.592.004-XX) , relativo ao vínculo da matrícula 6273497;
c.4) informe às interessadas o teor do acórdão que vier a ser prolatado, encaminhando ao TCU, no prazo de trinta dias, comprovante da data de ciência pelas interessadas, nos termos do art. 4º, § 3º, da Resolução-TCU 170/2004, alertando-as de que o efeito suspensivo proveniente de eventual interposição de recurso junto ao TCU não as exime da devolução dos valores indevidamente percebidos após a notificação, em caso de não provimento desse recurso.
O Ministério Público, representado nos autos pelo Procurador Dr. Rodrigo Medeiros de Lima, manifestou-se de acordo com a proposição da unidade técnica (peça 19) .

Eremilton Dionísio da Silva, (CFP: 131.681.504-87).

Procurador Rodrigo Medeiros de Lima.

PENSÃO CIVIL. INCLUSÃO DE IRREGULAR DE PARCELAS JUDICIAIS REFERENTES A PLANOS ECONÔMICOS NO BENEFÍCIO DE PENSÃO. VANTAGENS NÃO ABSORVIDAS POR INCORPORAÇÕES DECORRENTES DE NOVAS ESTRUTURAS REMUNERATÓRIAS DA CARREIRA A QUE PERTENCIA O INSTITUIDOR DA PENSÃO. EXTRAPOLAÇÃO DOS LIMITES DA SENTENÇA. INCORPORAÇÃO DE QUINTOS, PELO INSTITUIDOR, DE FUNÇÃO DE CONFIANÇA COM FUNDAMENTO NA PORTARIA MEC 474/1987. INCORPORAÇÃO, EM DESACORDO COM A JURISPRUDÊNCIA DO TRIBUNAL. OITIVA. ILEGALIDADE DOS ATOS. DETERMINAÇÕES. RELATÓRIO.

PENSÃO CIVIL (PCIV)

Secretaria de Fiscalização de Pessoal (Sefip).

Apreciam-se, nesta oportunidade, atos de concessão de pensão civil emitidos pelo então Centro Federal de Educação Tecnológica da Paraíba, instituídos por Alci de Holanda Chacon em favor de Maria da Costa Pessoa; e Jairo Barbosa de Araújo em favor de Iolanda Cortes de Araujo. Os atos mencionados tiveram vigência, respectivamente em 17/4/1996 e 1/7/1999 e foram disponibilizados ao TCU em 28/1/2008 e 18/5/2007.
Nos referidos atos, a Sefip verificou os seguintes indícios de irregularidade:
	Instituidores e Beneficiários
	Indícios de irregularidade

	I: Alci de Holanda Chacon
B: Maria da Costa Pessoa
	Pagamento de parcelas decorrentes de planos econômicos (URP - 26,05%, no valor de R$ 848,14; Plano Bresser - 26,06%, no valor de R$ 848,47, e diferença de URP - 25,51%, no valor de R$ 688,14) .

	I: Jairo Barbosa de Araújo
B: Iolanda Cortes de Araujo
	Recebimento de rubrica judicial quintos/décimos de FG-4, paga em valor superior ao legalmente devido.

Ao identificar os indícios apontados e tendo em vista o transcurso de lapso temporal superior a 5 anos entre a disponibilização dos atos ao TCU e a análise por esta Corte de Contas, nos termos do Acórdão 587/2011-TCU-Plenário, a Sefip oportunizou às interessadas as garantias constitucionais inerentes ao contraditório e à ampla defesa. 
Em decorrência de tal fato, as beneficiárias foram instadas a se manifestar no processo acerca das irregularidades mencionadas (peça 1) . Em paralelo, a unidade técnica também diligenciou a entidade com vistas a obter informações para o esclarecimento dos indícios apontados.
O Instituto Federal de Educação, Ciência e Tecnologia da Paraíba respondeu a diligência e apresentou as informações que foram juntadas nas peças 10 e 11. As pensionistas Maria da Costa Pessoa e Iolanda Cortes de Araujo responderam às oitivas consoante documentação juntada nas peças 5 e 8.
Em síntese, as interessadas sustentam que estão amparadas por decisões judiciais transitadas em julgado.  
Após analisar o conteúdo das informações carreadas aos autos por meio da diligência realizada e pelas razões apresentadas pelas interessadas, a Sefip concluiu que as decisões judiciais não amparam os pagamentos das rubricas inquinadas da forma como estão sendo realizados, razão pela qual, propõe a ilegalidade das concessões.
O Ministério público junto ao TCU ratificou as propostas da unidade técnica.
-II-
Registro minha concordância integral com a proposta formulada pela unidade técnica, aquiescida pela manifestação do MPTCU, razão pela qual acolho os pareceres precedentes por seus próprios fundamentos, valendo-me, para tanto, da técnica da motivação per relationem, sem prejuízo de tecer os breves comentários a seguir.
No que diz respeito às rubricas judiciais decorrentes de planos econômicos constantes dos proventos da pensão instituída pelo Sr. Alci de Holanda Chacon em favor da Sra. Maria da Costa Pessoa, observo que esta Corte de Contas tem por indevido o pagamento de tais parcelas, ainda que amparadas por sentença judicial. Isto porque é entendimento pacífico neste Tribunal que os pagamentos dos percentuais relativos a planos econômicos, como no caso em análise, não se incorporam indefinidamente aos vencimentos e proventos em decorrência de sua natureza de antecipação salarial, sendo devidos somente até a reposição das perdas salariais havidas até então, o que ocorre na primeira data-base seguinte àquela que serviu de referência ao julgado.
Observo que a natureza jurídica das parcelas decorrentes de planos econômicos é a de antecipação salarial da data-base. Nesse sentido é a jurisprudência dos Tribunais Superiores a saber:
- Enunciado 332 da Súmula de Jurisprudência do TST
DIFERENÇAS SALARIAIS. PLANOS ECONÔMICOS. LIMITE 
Os reajustes salariais decorrentes dos chamados "gatilhos" e URPs, previstos legalmente como antecipação, são devidos tão somente até a data-base de cada categoria." (destaque acrescido) 
 (Redação original - Res. 14/1993, DJ 21, 28/12/1993 e 4/1/1994) 
- RMS 17.012 (STJ) 
RECURSO EM MANDADO DE SEGURANÇA. ADMINISTRATIVO. SERVIDORES DO DISTRITO FEDERAL. URP/89 (26,05%) . DECISÃO TRANSITADA EM JULGADO. SUPRESSÃO DA PARCELA. INTEGRAÇÃO. ANTECIPAÇÃO. LIMITAÇÃO.
Na hipótese, não há ofensa à coisa julgada, considerando que na ação ordinária na qual se sagraram vencedores os servidores havia o pedido expresso para a concessão do referido reajuste até a data da efetiva integração.
O Decreto-Lei, que criou a discutida URP, o fez "...a título de antecipação..." (destaque acrescido) 
Recurso desprovido.
 (RMS 17.012/DF, Rel. Ministro José Arnaldo da Fonseca, Quinta Turma, julgado em 15/4/2004, DJ 17/5/2004, p. 245) 
- MS 25.797 (STF) 
DECISÃO: (...) NO QUE CONCERNE AO REAJUSTE DE 26,05% (PLANO VERÃO) RELATIVO À URP DE FEVEREIRO DE 1989, REITERADAS DECISÕES DESTA CORTE DEMONSTRAM TRATAR-SE DE MATÉRIA INFRACONSTITUCIONAL, TAMBÉM NÃO CONSISTINDO EM DIREITO ADQUIRIDO. (...) . TAL PERCENTUAL POSSUIRIA, QUANDO MUITO, NATUREZA DE MERA ANTECIPAÇÃO SALARIAL. (...) (destaque acrescido) (MS 25797 MC, Relator: Min. Gilmar Mendes, julgado em 20/3/2006, publicado em DJ 27/3/2006) 
Com isso, as parcelas decorrentes de planos econômicos, ainda que concedidas por meio de decisão judicial com trânsito em julgado, a partir do momento em que podem ser compensadas por reajustes ou reestruturações de carreiras supervenientes, devem ser necessariamente absorvidas. Nesses casos, entendo que não há que se falar em afronta à coisa julgada já que a produção dos efeitos desejados, qual seja, recuperar o percentual que teria sido suprimido até o superveniente ajuste pela data-base, se cumpriu.
Sobre esse entendimento, é válido transcrever a ementa referente ao julgamento de mérito do MS 25.678, da relatoria do Min. Luiz Fux:
EMENTA: AGRAVO REGIMENTAL EM MANDADO DE SEGURANÇA. DIREITO ADMINISTRATIVO. PROVENTOS. APOSENTADORIA. ACÓRDÃO DO TCU QUE DETERMINOU A EXCLUSÃO DE VANTAGEM ECONÔMICA RECONHECIDA POR DECISÃO COM TRÂNSITO EM JULGADO  (URP, 26,05%) . COMPETÊNCIA CONSTITUCIONAL ATRIBUÍDA À CORTE DE CONTAS. MODIFICAÇÃO DE FORMA DE CÁLCULO DA REMUNERAÇÃO. INEXISTÊNCIA DE OFENSA AOS PRINCÍPIOS CONSTITUCIONAIS DA COISA JULGADA, DO DIREITO ADQUIRIDO E DA IRREDUTIBILIDADE DE VENCIMENTOS. DECADÊNCIA. INOCORRÊNCIA. AMPLA DEFESA E CONTRADITÓRIO. AUSÊNCIA DE VIOLAÇÃO. AGRAVO A QUE SE NEGA PROVIMENTO
 (...) 
2. As vantagens remuneratórias pagas aos servidores inserem-se no âmbito de uma relação jurídica continuativa, e, assim, a sentença referente a esta relação produz seus efeitos enquanto subsistir a situação fática e jurídica que lhe deu causa. A modificação da estrutura remuneratória ou a criação de parcelas posteriormente à sentença são fatos novos, não abrangidos pelos eventuais provimentos judiciais anteriores.
3. É cediço que a alteração, por lei, da composição da remuneração do agente público assegura-lhe somente a irredutibilidade da soma total antes recebida, assim concebido: os vencimentos e proventos constitucionais e legais. Precedentes: RE 563.965/RN-RG, Rel. Min. Cármen Lúcia, Tribunal Pleno, DJe 20/3/2009; MS 24.784, Rel. Min. Carlos Velloso, Tribunal Pleno, DJe 25/6/2004.
 (...) 
6. As URPs - Unidades de Referência de Preço - foram previstas visando a repor o poder aquisitivo de salários e vencimentos até a data-base da categoria, quando verificado o acerto de contas; entendimento sumulado pelo egrégio Tribunal Superior do Trabalho, verbis: "Súmula 322: Os reajustes salariais decorrentes dos chamados Gatilhos e URP's, previstos legalmente como antecipação, são devidos tão-somente até a data-base de cada categoria. (destaques acrescidos) 
7. Agravo regimental a que se nega provimento."
 (MS 25678, Relator: Min. Luiz Fux, julgado em 10/2/2015, publicado em DJ 6/3/2015) 
Observo que, na referida decisão, aflora o entendimento da Suprema Corte no sentido de que, sem afrontar a coisa julgada, o direito adquirido, o ato jurídico perfeito e a segurança jurídica é possível suprimir parcelas decorrentes de planos econômicos, ainda que amparadas por decisões judiciais com trânsito em julgado, já que, em razão das alterações na situação fática e jurídica que deu causa ao pedido judicial, a exemplo das reestruturações supervenientes na carreira a que pertenceu o instituidor, tais parcelas foram devidamente compensadas ao longo dos anos devido a sua natureza jurídica de antecipação salarial.
No que diz respeito ao pagamento da parcela judicial referente à incorporação de quintos de FC com base na portaria MEC 474/1987, constante dos proventos da pensão instituída por Jairo Barbosa de Araújo em favor de Iolanda Cortes de Araujo, observo que constam dos autos e do formulário submetido a registro (peças 13 e 15) que o instituidor incorporou de 5/5 de FG-4, em razão da ocupação da Função FG-4 entre 6/4/1982 e 6/4/1994. Ocorre que o valor referente à mencionada incorporação deveria ser de R$ 138,60 e não a quantia atualmente paga. Vale dizer que a decisão judicial apresentada na documentação juntada na peça 8 é genérica e não contempla a situação concreta de cada beneficiário. Por tal razão, não havendo comprovação das funções ocupadas pelo instituidor (tais como portarias de nomeação e exoneração para as funções de confiança) bem como a equivalência das FCs com a função FG-4 ocupada pelo Sr. Jairo Barbosa de Araújo, a referida decisão judicial não pode servir de justificativa para sustentar o pagamento da vantagem no caso concreto.
Ante o exposto, VOTO para que seja adotada a minuta de acórdão que ora trago ao exame deste Colegiado.
TCU, Sala das Sessões Ministro Luciano Brandão Alves de Souza, em 30 de julho de 2019.
Ministro VITAL DO RÊGO 
Relator